【裁判字號】    92,台上,5940
【裁判日期】    921023
【裁判案由】    妨害自由
【裁判全文】
最高法院刑事判決                              九十二年度台上字第五九四０號
    上  訴  人  乙○○
                甲○○
                丙○○
右上訴人等因妨害自由案件，不服台灣高等法院高雄分院中華民國九十年五月八日第
二審判決（九十年度上訴字第一０六號，起訴案號：台灣高雄地方法院檢察署八十八
年度偵字第一五七四號），提起上訴，本院判決如左：
    主  文
原判決關於乙○○妨害自由及甲○○、丙○○部分撤銷，發回台灣高等法院高雄分院
。
    理  由
本件原判決撤銷第一審關於乙○○、甲○○、丙○○妨害自由部分之科刑判決，改判
依牽連犯關係，從一重論處上訴人乙○○、甲○○（累犯）、丙○○共同以非法方法
剝奪人之行動自由罪刑，固非無見。
惟查：(一)、刑法第三百零二條之妨害自由罪，係妨害他人自由之概括規定，故行為人
具有一定目的，以非法方法剝奪人之行動自由者，除法律別有處罰較重之規定（例如
略誘及擄人勒贖等罪），應適用各該規定處斷外，如以使人行無義務之事，或妨害人
行使權利為目的，而其強暴、脅迫復已達於剝奪人行動自由之程度，即成立本罪，不
應再依同法第三百零四條論處。原判決事實既認定乙○○因與其義兄弟朱塗順自民國
八十六年八月間起至八十七年二月間止，陸續向其借款新台幣（下同）六百六十八萬
元（內含朱塗順幫朱瑞楓借款之三十萬元）未如期清償，且於八十七年四月間舉家搬
遷至高雄市○○區○○路一七０巷十八弄二十五號。為達索債目的，遂與甲○○、丙
○○及另一不詳姓名年籍之成年男子，於同年六月七日晚上七時許，推由甲○○、丙
○○及該不詳姓名年籍之成年男子駕車至朱瑞楓位於高雄縣仁武鄉○○○路一０二巷
七十二之十八號住處，將朱瑞楓強押至文萊路朱塗順住處，乙○○亦前往朱塗順該住
處，商討解決債務之事。其間乙○○、甲○○、丙○○及該不詳姓名之成年男子，以
若不簽立本票，將不讓朱瑞楓離去之方式，強令朱瑞楓簽立六百八十萬元之本票一張
交予乙○○收執，乙○○、甲○○、丙○○等人才離去等情。並於理由內認定朱瑞楓
已於八十七年三月二十三日簽立三十萬元之本票一張交予乙○○，朱瑞楓所積欠乙○
○之債務早有憑據，朱瑞楓若無遭人以脅迫方式，強令前往處理朱塗順債務，豈會於
僅積欠三十萬元債務之情形下，而前往簽立面額高達六百八十萬元之本票，是乙○○
等三人確有強押朱瑞楓前往簽立本票之事實（見原判決理由甲、一、(二)說明）。則乙
○○等使朱瑞楓行無義務之事之低度行為，應為剝奪人行動自由之高度行為所吸收，
不能以其目的係在使朱瑞楓行無義務之事，認為係觸犯刑法第三百零二條第一項及第
三百零四條第一項之二罪名，依同法第五十五條，從一重處斷，原判決認乙○○等所
犯剝奪他人行動自由與強制二罪間，有方法結果之牽連犯關係，應從一重之刑法第三
百零二條第一項之妨害自由罪處斷，顯有適用法則不當之違法。(二)、上述(一)乙○○、
甲○○、丙○○及不詳姓名之成年男子之所為，既應依刑法第三百零二條第一項之妨
害自由罪處斷，無牽連犯同法第三百零四條第一項強制罪之餘地，則乙○○另於八十
七年七月七日下午四時許，夥同甲○○、丙○○及上開不詳姓名之成年男子，前往上
開朱塗順住處索債，因當時湊巧朱塗順妻（覃昭雯）弟覃文燦在場，乙○○等遂以若
不幫忙解決債務問題，即對朱塗順家人不利等語脅迫，強令覃文燦當場簽立內載：替
乙○○保管六百八十萬元並擔任該債務連帶保證人之保管條一紙交予乙○○，乙○○
等人始離去等情。似應成立刑法第三百零四條第一項強制罪，而與上述妨害自由罪，
無方法結果之牽連犯關係。苟乙○○等係基於另行起意，即應依刑法第五十條規定併
合處罰，原審並未根究明白，遽依刑法第五十五條規定從一重之妨害自由罪處斷，亦
有適用法則不當之違法。上訴人等上訴意旨雖未指摘及此，惟為本院得依職權調查之
事項，應認原判決此部分有撤銷發回更審之原因。其餘移送併辦不另諭知無罪部分，
本乎審判不可分原則，應併予撤銷發回，附此敘明。
據上論結，應依刑事訴訟法第三百九十七條、第四百零一條，判決如主文。
中      華      民      國    九十二    年      十      月    二十三    日
                              最高法院刑事第二庭
                                  審判長法官  陳  錫  奎
                                        法官  洪  清  江
                                        法官  李  伯  道
                                        法官  陳  世  淙
                                        法官  洪  佳  濱
      右正本證明與原本無異
                                              書  記  官
中      華      民      國    九十二    年      十      月    三十一    日


司法院資訊處製作；財團法人民間司法改革基金會備份。
